【裁判字號】    99,上易,513
【裁判日期】    990504
【裁判案由】    偽造文書
【裁判全文】
臺灣高等法院刑事判決                 99年度上易字第513號
上  訴  人
即  被  告  甲○○
選任辯護人  蕭晴旭律師
上列上訴人因偽造文書案件，不服臺灣板橋地方法院98年度易字
第2416號中華民國98年12月31日第一審判決（起訴案號：臺灣板
橋地方法院檢察署98年度偵字第21063號），提起上訴，本院判
決如下：
    主  文
上訴駁回。
    事  實
一、甲○○係址設臺北市○○區○○路3段337號1樓民煌交通有
    限公司（下稱民煌公司）之實際負責人，為從事營業小客車
    （下稱計程車）出租等業務之人，明知計程車應於兩側後門
    標示牌照號碼及公司行號、運輸合作社或個人名稱，竟基於
    行使業務上登載不實文書之犯意，於民國97年7月19日前某
    時許，在不詳處所，將民煌公司向址設臺北市○○區○○街
    267之2號1樓由俞聰賢（涉案部分由本院另以98年度易字第
    1775號判決無罪審結）經營之聯良交通有限公司（下稱聯良
    公司）靠行因而請領之車牌號碼832-YB號車牌，懸掛在民煌
    公司所有之原車牌號碼457-CV（追加起訴書誤繕為「457-CY
    」，應予更正）號、引擎號碼1AZ0000000號計程車上，並在
    該車兩側貼上「832-YB」及「聯良交通有限公司」等字樣，
    表彰該計程車之車號為832-YB且登記為聯良公司所有，復於
    不詳時、地，將該車出租予不知情之計程車駕駛乙○○而行
    使之，足以生損害於公路監理機關對車輛管理之正確性。嗣
    該掛有車牌號碼832-YB號車牌之計程車因遭債權人北都汽車
    股份有限公司（下稱北都公司）委託鴻捷管理顧問有限公司
    於97年7月19日凌晨6時許，在臺北縣土城市○○路○段70號
    前依法拖吊後，經乙○○報警處理，始悉上情。
二、案經臺北縣政府警察局土城分局報請臺灣板橋地方法院檢察
    署，暨同署檢察官自動檢舉簽分偵查後，追加起訴。
    理  由
壹、證據能力有無之判斷：
一、按證人、鑑定人依法應具結而未具結者，其證言或鑑定意見
    ，不得作為證據，刑事訴訟法第158 條之3 定有明文。因證
    人、鑑定人未依法具結，無法擔保其證言係據實陳述或鑑定
    意見為公正誠實，若違反而未具結者，其證言或鑑定意見，
    不應使其具有證據能力。本件原審於98年11月30日未令證人
    即同案被告俞聰賢於陳述前具結而為陳述，且查無依法不得
    令其具結之情形，是證人俞聰賢於98年11月30日之陳述，對
    於被告甲○○而言，即無證據能力。
二、按被告之自白，非出於強暴、脅迫、利誘、詐欺、疲勞訊問
    、違法羈押或其他不正之方法，且與事實相符者，得為證據
    ，刑事訴訟法第156條第1項定有明文。本件關於被告於98年
    6月12日檢察官訊問時所為之陳述，依被告於原審及本院審
    理時所述：我在偵查中只是想為我太太楊文華撇清，所以我
    才跟檢察官說是我做的；我是為了保護太太及員工，才跟檢
    察官講那些話等語（見原審卷第17頁、本院卷第50頁），被
    告於該日檢察官訊問時既仍可考量要保護其妻、員工，足徵
    其當時之陳述係基於其自由意志所為，況被告當日之陳述，
    經臺灣板橋地方法院檢察署勘驗結果，係採一問一答方式訊
    問，且被告有多次反詢或糾正檢察官訊問（如「你說那個車
    牌是不是，有啊」、「報告檢察官，不是噴，是用貼的」等
    語），有該勘驗筆錄附卷可稽（見原審卷第46頁至第53頁）
    ，再依該勘驗筆錄所載，可知被告於檢察官詢及有無將832-
    YB號車牌掛在原本為457-CV號之車身上時，係回答：「你說
    那個車牌是不是，有啊」、「報告檢察官，那我掛錯了」、
    「（那我問你，掛上去之後，你有沒有在它的兩側噴上聯良
    和832-YB？）報告檢察官，不是噴，是用貼的」、「（好，
    那有沒有做這個動作？）有，因為如果計程車不貼的話，會
    被罰錢」、「（你有沒有把計程車出租給一個叫做乙○○的
    人）有，他是我的司機」、「（他跟你租的是832-YB嘛，對
    不對？但是832-YB這台車事實上原本應該是要掛457-CV的嘛
    ？）沒錯」、「引擎號碼我們沒有變造，行照上面我們沒有
    偽造，我只是把聯良交通的鐵牌掛到民煌交通的車子上面，
    包括貼旁邊外觀」、「這件事情我都承認，是我掛的，這些
    我都承認，我只是告訴檢座說，我的意思，我的想法我要保
    障我的債權，那事實上因為這件事情，他也告我們公司，因
    為他覺得他對不起我，……，那個司機欠我錢……」等語，
    益徵檢察官並無誘導訊問，且相關過程細節均係由被告主動
    陳述補充，且被告亦一再就其所為向檢察官解釋當時之用意
    及想法，用語清晰，是其前揭自白係本於其自由意志所為無
    訛。至於該陳述與事實是否相符，係屬證據證明力問題，被
    告及其辯護人以此證據證明力之爭執主張被告上開偵查中所
    述無證據能力，要無可採。
三、除上開證人俞聰賢之證詞外，本件認定事實所引用之本件卷
    內所有卷證資料（包含人證與文書證據、物證等證據），並
    無證據證明係公務員違背法定程序所取得；而檢察官、被告
    對本院提示之卷證，亦均表示同意作為證據等語在卷（見本
    院卷第26頁反面），且卷內之文書證據及證人於審判外之陳
    述，亦無刑事訴訟法第159條之4之顯有不可信之情況與不得
    作為證據之情形，且被告未曾提及檢察官在偵查時，有任何
    不法取供之情形，且客觀上並無顯不可信之情況。綜上，依
    刑事訴訟法第159條至159條之5之規定，本件認定事實所引
    用之本件卷證所有證據（包含人證與文書證據、物證等證據
    ），均有證據能力。
貳、實體方面：
一、訊據上訴人即被告甲○○固坦承其為民煌公司實際負責人，
    且民煌公司向聯良公司靠行，以聯良公司之牌照額度向監理
    機關請領832-YB號車牌等事實，惟矢口否認有何業務上登載
    不實犯行，辯稱：我不清楚掛車牌這件事情，是有員工背著
    我的意思這麼做，我也沒有同意我的員工做這件事，車子也
    不是我租給乙○○的，而是我們民煌公司租的，我們公司有
    一個很大的停車場，車子有很多，我不可能每天去看那些車
    子，因為我們公司有7、80台車子都租不出去，所以我也不
    會察覺這件事云云。辯護意旨並以：被告為民煌公司之實際
    負責人，並非實際登載不實文書或行使該文書之人，即便係
    被告所登載，被告係主司該公司之資金調度及員工工作考核
    ，而幫計程車噴漆、黏貼車牌號碼亦非被告之業務範圍，若
    科以罪刑恐賦予業務負責人過高責任云云置辯。
二、經查：
  (一)本件民煌公司向同案被告俞聰賢所經營之聯良公司靠行，民
    煌公司每月支付聯良公司新臺幣（下同）1,200元之靠行費
    ，由民煌公司提供車輛與車籍資料即記載引擎號碼之資料與
    聯良公司，復由聯良公司以其牌照額度向監理單位請領車牌
    ，而832-YB號車牌便係以此方式，由民煌公司提供引擎號碼
    4AL932442號、車身號碼AT00000000號車輛所請領，而該車
    請領832-YB號牌照後，便由被告甲○○所經營之民煌公司人
    員開回使用等情，業據證人即同案被告俞聰賢於原審審理時
    證述在卷（見原審卷第39頁反面至第41頁反面），且為被告
    於偵查及原審審理時所不爭執（見偵緝字第1562號卷第9頁
    、原審卷第17頁、第18頁），並有聯良公司與被告甲○○所
    簽立之台北市計程車客運業駕駛人自備車輛參與經營契約書
    影本1份（附於臺灣板橋地方法院98年度易字第1775號卷第
    23頁）、車牌號碼832-YB號之車籍資料--基本資料詳細畫面
    與汽車新領牌照登記書各1份（見偵字第26264號卷第9-10頁
    ）在卷可稽。又車牌號碼457-CV號係民煌公司以引擎號碼1A
    Z0000000號、車身號碼NV00000000號之車輛向監理機關申領
    一節，亦有457-CV號車牌之汽車新領牌照登記書1份附卷足
    參（見偵字第26264號卷第22頁），堪信為真實。
  (二)被告甲○○雖否認於請領832-YB號牌照將車輛開回民煌公司
    使用後，有將前開車牌懸掛於民煌公司所有之原車牌號碼
    457-CV號、引擎號碼1AZ0000000號計程車上，並於該車兩側
    貼上「832-YB」及「聯良交通有限公司」等字樣之行為，惟
    前開犯行業據被告甲○○於98年6月12日偵查中供承：我是
    民煌公司的實際負責人，我知道依規定在計程車兩側要寫上
    車牌以及經營的計程車行或個人名稱，車號457-CV號車牌為
    民煌公司所請領，而832-YB號車牌為聯良公司所請領，我有
    跟他們靠行，後來我有將832-YB號車牌掛在原本車號是457-
    CV號計程車的車身上，並在457-CV號計程車車身兩側貼上83
    2-YB號及聯良有限公司的字樣，又將該車出租給司機乙○○
    ，我在出租給他之前有跟他說這個車子原本應該是掛457-CV
    號的車牌，但因為要規避行政上懸掛他牌的處罰，所以才會
    掛上832-YB號車牌後，在兩側噴上832-YB及聯良公司的字樣
    ，這些事情楊文華並不知情，她只是名義上的負責人等語甚
    明（見偵緝字第1562號卷第9頁）。
  (三)被告甲○○雖辯稱：偵查當時因為我太太楊文華是民煌公司
    的名義負責人，她無緣無故被通緝，所以我的情緒不是很穩
    定，在我的想法裡面，兩部計程車都各自有車牌及車體，互
    相調換車牌後，民煌公司掛在聯良公司，聯良公司掛在民煌
    公司，我們對法律不是很瞭解，我不知道為何這樣叫做偽造
    文書，因為我有這樣的觀念，我直覺我們公司發生這種事，
    我是負責人就要負責，再加上想要為我太太楊文華辯解，所
    以在地檢署時才會說是我做的，這些自白與實情不符，至於
    我當時說要保障債權、規避行政罰則這些話，都是多講的，
    我現在也不知道當初自己在講什麼云云，惟查：
    1.民煌公司前於94年4月19日以陳興德、賴永隆等人為連帶
      保證人，以動產擔保交易附條件買賣方式，向北都公司分
      期購買車牌號碼457-CV號、引擎號碼1AZ0000000號之車輛
      ，嗣民煌公司自96年4月20日起即未依約繳納貸款金額，
      經北都公司催告仍未履行等情，有動產擔保交易附條件買
      賣契約書影本、臺北市監理處動產擔保交易登記證明書影
      本、北都公司所發郵局存證信函各1份附卷可考（見偵字
      第26264號卷第36-38頁）。而陳興德於簽立上開動產擔保
      交易附條件買賣契約之際，並與賴永隆共同簽發票面金額
      為65萬元之本票1紙，嗣因北都公司屆期提示未獲清償，
      就該本票取得強制執行名義在案一節，亦有上開本票影本
      1紙及臺灣士林法院96年度票字第3910號民事裁定在卷可
      參（見偵字第26264號卷第32、43頁）。參以申領457-CV
      號（登記在民煌公司名下）及832-YB號（登記在聯良公司
      名下）車牌之二部車輛實際上皆屬民煌公司所有，亦經被
      告坦認不諱，衡情以被告身為車行實際負責人，自應使其
      轄下所有計程車均外出營業，始可得最大收益，是以若非
      原懸掛457-CV號車牌之車輛涉及民事糾紛，實無將832-YB
      號車牌懸掛於其上，而使457-CV號車牌閒置不用，致減少
      自身營收之理。由此可知，被告於偵查中供稱因457-CV號
      這台車有民事糾紛，伊欲保障債權，才將832-YB號車牌懸
      掛於原車牌號碼457-CV號之車身上，復因擔心車輛懸掛他
      牌會遭監理機關裁罰，故進而將原車牌號碼457-CV號之車
      身貼上832-YB號及聯良公司之字樣等語，實屬合情合理，
      前揭客觀證據相符，自堪認定被告於98年6月12日偵查中
      之自白應非僅為保護其妻楊文華及員工而憑空捏造，核與
      事實相符。
    2.復查，被告雖辯稱偵查時因配偶即民煌公司之名義負責人
      楊文華遭通緝，於情緒不穩定且欲替配偶辯解之情形下為
      不實之自白，現在看起來都不曉得偵查時在說什麼云云。
      然查，同案被告楊文華於98年6月3日通緝到案時陳稱伊僅
      係民煌公司之名義負責人，實際經營均由甲○○為之等語
      在卷，倘被告未為本件犯行，而僅欲澄清其配偶未實際參
      與民煌公司之經營，則其於98年6月12日偵查中遭檢察官
      由證人轉為被告身分時，實無於供承伊為民煌公司實際負
      責人外，更另為其他陳述之必要。又被告已年逾四十歲，
      復為管理數百台計程車之車行實際負責人，其社會經驗及
      閱歷顯較常人更為豐富，而其接受偵訊時，距離其妻楊文
      華通緝到案之日已相隔九日之久，衡諸常情，被告於接受
      偵訊時應可表現與一般正常人無異，且觀諸被告前揭於偵
      查中之陳述，就事件之前因後果均能詳予說明，事理前後
      一致，並無矛盾，顯見當時被告之心智至為正常，是被告
      再辯稱伊在偵查中是因為老婆被通緝情緒不穩，所以不知
      道自己在說什麼云云，顯屬事後狡飾之詞，委無可信。
    3.綜上等情，被告於偵查中之自白核與事理無違，亦與客觀
      事證相符，應為可採。渠於原審及本院審理時翻異前詞，
      否認犯行，均係事後卸責之詞，不足採信。
  (四)被告甲○○雖另辯以民煌公司車輛數目繁多，伊無從一一掌
    控云云，辯護人並以：被告為35家汽車租賃公司之登記負責
    人或實際負責人，轄下約有30至40名員工及500至600輛不等
    數量之汽車，以經營計程車及一般汽車出租事業，被告甲○
    ○係主司公司之資金調度、客源擴展及員工工作績效考核等
    管理營運事項，而於計程車車身黏貼不實車號並行使之，並
    非身為負責人之被告甲○○基於其社會地位繼續反覆所執行
    之事務，若企業內各項文書有記載不實之情狀，即對企業負
    責人繩之偽造文書罪名，恐課予負責人過高義務云云。惟查
    ：
    1.被告實際經營民煌公司已10餘年，主管公司之資金調度、
      客源擴展及員工工作績效考核等管理營運事項，雖依一般
      車行之經營現況，負責人確實難以親至現場調度轄下所有
      車輛，惟若攸關車輛營業收入、車輛出租、靠行、使用現
      況之控管等類此之重大事項，衡情應仍屬於車行負責人平
      日管理事項之一無疑。此依被告於原審審理中能明確供稱
      其向聯良公司靠行，利用聯良公司之牌照額度申領832-YB
      號車牌供民煌公司使用，為民煌公司有車無牌之情況謀求
      解決之道等過程等語；及其於原審審理時能明確陳述上開
      832-YB號車牌掛到原本457-CV號之車身上後，原據以申領
      832-YB號車牌、引擎號碼為4AL932442號之車輛，仍停在
      民煌公司的停車場裡等語以觀（見原審卷39頁以下），即
      知被告甲○○對其轄下計程車之營業事項知之甚詳，並非
      毫無所悉。況且，本件832-YB號車牌掛到原本457-CV號之
      車身上後，原掛832-YB號車牌之車輛即因缺乏牌照，不能
      交由司機上路營運，此將嚴重影響民煌公司之經營績效，
      自不待言，而被告對於民煌公司有車無牌之情形尚能積極
      尋求向聯良公司靠行，自不可能放任民煌公司自身有閒置
      車輛及車牌卻不營運之情形，從而，被告辯稱其因業務繁
      多，對於上開換掛車牌一事毫不知情云云，亦屬事後卸飾
      之詞，洵非可採。
    2.再者，被告既以從事計程車出租為業，則車輛營業收入及
      使用現況之控管等事項，即屬實際負責人之主要業務之範
      圍。而計程車車行為遵守行政法上之規定，並實質掌控轄
      下車輛之營業狀況，於車身上標示車號及公司行號名稱，
      亦屬經營車行之負責人基於其地位繼續反覆所執行之主要
      業務內容，是辯護意旨辯稱檢察官所指行為並非被告之業
      務範圍云云，亦屬強辯，要非可採。至證人即民煌公司員
      工沈英憲、施湘菱固於本院審理時到庭證稱：被告工作內
      容是資金調度、擴展業務，沒有看過被告在車行車子上黏
      貼車牌號碼等語在卷（見本院卷第46頁至第47頁反面），
      惟被告係民煌公司之實際負責人，應知上開車牌號碼832-
      YB號車牌，係懸掛在民煌公司所有之原車牌號碼457-CV號
      、引擎號碼1AZ0000000號計程車上，並在該車兩側貼上「
      832-YB」及「聯良交通有限公司」等字樣，再將該車出租
      予乙○○使用，已如前述，縱該車牌及貼字非被告所親為
      ，被告仍難諉為不知，況證人沈英憲、施湘菱與被告均非
      形影不離，亦據渠等於本院審理時陳明在卷，是渠等對於
      被告有無在車行車子上黏貼車牌號碼等，應僅係沒有親眼
      看過，而非必然被告從未做過，是證人沈英憲、施湘菱於
      本院審理時之證詞，尚難憑為有利於被告之認定。
  (五)至被告固另辯稱本件原車號457-CV號、嗣懸掛832-YB號車牌
    之車輛並非伊租給司機乙○○云云。經查，觀諸證人乙○○
    於警詢時證稱：我是計程車司機，我於97年7月18日晚間11
    時許將車牌號碼832-YB號計程車停放於臺北縣土城市○○路
    ○段70號，惟翌日清晨即遭北都公司拖吊，該車我是向聯良
    公司租用，當時即是懸掛832-YB號車牌，我不知道該車所懸
    掛的832-YB號車牌非原車牌，也不知道有何債務問題，公司
    也沒有對我說明等語（見97年度偵字第26264號卷第27頁）
    ，及遭拖吊之車輛832-YB號車牌雖為聯良公司所申領，該車
    車身上之號碼832-YB號亦為聯良公司所有，領得該牌照後即
    由民煌公司人員領回使用，已如前述，而證人乙○○係向被
    告承租上開車輛，且該車當時已懸掛832-YB號車牌一節，亦
    據被告於偵查中陳述甚明（見偵緝字第1562號卷第9頁），
    是乙○○於租得上開車輛時，該車便已懸掛832-YB號車牌，
    應堪認定。故上開車輛應係民煌公司租予證人乙○○無疑，
    至證人乙○○於警詢之前揭證詞，應係遭該車車牌及車身標
    示之資訊誤導而認出租人為聯良公司所致，是被告前開所辯
    顯係卸責之詞，委無足採。
  (六)綜上所述，被告前揭所辯，要無可採。本件事證明確，被告
    犯行洵堪認定。
三、按計程車應於兩側後門標示牌照號碼及公司行號、運輸合作
    社或個人名稱，後窗玻璃標示牌照號碼，道路交通管理規則
    第42條第1項第2款前段定有明文，是在計程車車身所標示之
    牌照號碼及名稱，得證明該車之相關營業資訊，自屬刑法上
    文書之範疇。是核被告甲○○所為，係犯刑法第216條、第
    215條行使業務上登載不實文書之罪，又被告業務上登載不
    實文書之低度行為，應為進而出租予司機乙○○之行使高度
    行為所吸收，不另論罪。原審以被告所為事證明確，適用刑
    法第216條、第215條、第41條第1項前段，刑法施行法第1條
    之1第1項、第2項之規定，併審酌被告身為35家汽車租賃公
    司之負責人，經營規模龐大且行之有年，復當選臺北市計程
    車客運商業同業公會監事，有被告提出之相關證明資料在卷
    （見原審卷第59-61頁），渠對於車行之業界行規及相關法
    令理應知之甚詳，詎其竟為逃避私人債務糾紛而為本件犯行
    ，致生損害於公路監理機關對車輛管理之正確性，其犯罪之
    動機、目的、手段均殊非可取，且犯後雖曾於偵查中坦認不
    諱，惟於本院審理中復翻異其詞飾詞狡辯等一切情狀，量處
    有期徒刑6月，併諭知易科罰金之折算標準。並敘明公訴人
    具體求處被告有期徒刑2年，原審認依被告犯罪情狀，容嫌
    過重。經核其認事用法及量刑均無不當，被告猶執前詞上訴
    否認犯罪，自無可採。是被告之上訴並無理由，應予駁回。
據上論斷，應依刑事訴訟法第368條，判決如主文。
本案經檢察官陳國鳴到庭執行職務。
中    華    民    國    99    年    5     月    4     日
                  刑事第二十二庭審判長法  官  郭雅美
                                      法  官  洪于智
                                      法  官  李麗珠
以上正本證明與原本無異。
不得上訴。
                                      書記官  陳禹任
中    華    民    國    99    年    5     月    6     日
附錄：本案論罪科刑法條全文
刑法第215條
從事業務之人，明知為不實之事項，而登載於其業務上作成之文
書，足以生損害於公眾或他人者，處三年以下有期徒刑、拘役或
五百元以下罰金。
刑法第216條
行使第二百十條至第二百十五條之文書者，依偽造、變造文書或
登載不實事項或使登載不實事項之規定處斷。

司法院資訊處製作；財團法人民間司法改革基金會備份。
